臺灣臺中地方法院民事判決　　　　　　　95年度訴字第3254號
原　　　告　乙○○
　　　　　　　　　　　　號
訴訟代理人　劉佳田律師
複 代理 人　庚○○
被　　　告　丙○○
訴訟代理人　張國隆律師
　　　　　　李清輝律師
上列當事人間請求給付仲介費事件，本院於民國96年7月16日言
詞辯論終結，判決如下：
    主      文
原告之訴及假執行之聲請均駁回。
訴訟費用由原告負擔。
    事實及理由
一、原告主張略以：原告於民國95年1月5日為被告（賣方）仲介
    下列土地成立買賣，買方均訴外人戊○○，包括：(1)坐落臺
    中市○○區○○段282地號土地、價金新臺幣（下同）3500
    萬元；(2)同段256地號土地、價金7478萬元；(3)同段207、20
    8、210、210-1、218、218-1、206地號土地、價金1億5990
    萬元。而訂約當日係由買賣雙方及原告、葉豐松、與代書石
    明秀等人在代書事務所談到凌晨1時許，再至凌晨3時多訂約
    完成，當時大家已勞累，買賣契約介紹人欄可能漏簽，且居
    間契約為諾成契約及不要式契約，仲介人未必要在所有契約
    上簽字。且本件買賣係透過原告周旋而完成簽約，屬媒介居
    間，經雙方口頭約定被告應按買賣價金（2億6968萬元）1%
    給付仲介費，依習慣也至少應給付1%，況媒介居間若僅為報
    告即有效果，亦應許居間人請求報酬（最高法院52年臺上字
    第2675號判例），又縱僅由當事人一方委託，其結果仍為雙
    方當事人利益而活動，可認為與相對人有默示居間契約，契
    約當事人雙方應平均負擔居間人報酬。為此依民法第565條
    、第566規定，基於（媒介）居間之法律關係，請求被告給
    付原告仲介費等語。並聲明：被告應給付原告269萬6800元
    ，及自起訴狀繕本送達翌日起至清償日止按週年利率5%計算
    之利息；並願供擔保，請准宣告假執行。
二、被告抗辯略以：兩造素不相識，亦無往來，僅95年1月5日有
    一面之緣，原告主張有居間仲介之事實，應就雙方之要約、
    承諾之居間契約成立要件負舉證責任，而原告提出之買賣契
    約，其中第一份買賣契約，原告僅是在場見證，並非仲介人
    ，至於第二、第三份買賣契約之介紹人欄，原告並無簽名，
    仲介契約係債之契約，基於債之關係相對性，僅存在於契約
    雙方當事人間，不及於第三人，且學者林誠二指出「居間人
    僅向委託人報告訂約機會，並不與相對人發生法律關係，故
    委託人須給付報酬，相對人則不與焉。」，又民法第566條
    第1項規定應僅限於以居間為營業之情形始可適用，又原告
    起訴狀主張兩造有約定仲介費1%，但原告本人則陳述並未約
    定，前後矛盾，至於原告稱土地仲介有給付1%仲介費之習慣
    云云，但仍應先證明有仲介之事實，並說明有允與報酬之適
    用，且習慣應以多年慣行之事實及普遍一般人之確信為基礎
    等語。並聲明：原告之訴及假執行聲請均駁回，如受不利判
    決，願供擔保請宣告准予免為假執行。
三、得心證之理由：
  (一)按「稱居間者，謂當事人約定，一方為他方報告訂約之機會
    或為訂約之媒介，他方給付報酬之契約。」、「如依情形，
    非受報酬即不為報告訂約機會或媒介者，視為允與報酬。」
    民法第565條、第566條第1項定有明文。故居間契約之成立
    ，除當事人已約定居間人為他方報告訂約之機會或為訂約之
    媒介外，尚須當事人有給付居間報酬之約定，或有上開「非
    受報酬即不為報告訂約機會或媒介，視為允與報酬」之情形
    ，否則縱有一方為他方報告訂約機會或媒介之情事，亦無成
    立居間契約之可言。且當事人主張有利於己之事實者，就其
    事實有舉證之責任，民事訴訟法第277條前段定有明文。原
    告主張兩造間成立媒介居間之居間契約，依前開說明，仍應
    就兩造間有以原告為訂約之媒介及被告應給付報酬或依其情
    形非受報酬即不為訂約媒介之居間契約成立要件負舉證責任
    。本件綜核原告關於兩造居間契約存在、被告應給付報酬等
    情，所憑主張及提出之證據，無非以：原告已在被告與訴
    外人戊○○於95年1月5日訂立之三件買賣契約書上本於仲介
    人身分簽名。原告有為買賣雙方周旋而完成買賣之事實。
    土地仲介有買一賣一之給付仲介費習慣等情（原告起訴狀
    曾主張兩造有口頭約定被告應給付仲介費1%，然原告本人於
    96年3月8日言詞辯論期日當庭陳明無此約定，本件即無庸再
    審酌兩造有無此約定）。爰審酌於下。
  (二)原告主張被告與訴外人戊○○於95年1月5日訂立以下三件買
    賣契約：(1)買賣標的物：臺中市○○區○○段282地號土地
    、買賣價金3500萬元；(2)買賣標的物：同段256地號土地、
    買賣價金7478萬元；(3)買賣標的物：同段207、20 8、210、
    210-1、218、218-1、206地號土地、價金1億5990萬元等事
    實，固據提出買賣契約3紙為憑，且為被告所不爭執。惟原
    告主張其為「仲介人」云云，已與其提出之上開第一份買賣
    契約書僅記載原告與訴外人石明秀同為「見證人」，未見表
    明原告為仲介人或介紹人之文字（見原證一，本院卷第5頁
    ）等情不符。又原告所提出之第二、三份買賣契約書，雖其
    「仲介人」欄有原告簽名（見原證二、三，本院卷第23頁、
    34頁），然與被告所提出者之「仲介人」欄未見有任何人簽
    名（見被證一、二，本院卷第59頁、66頁），其記載不符。
    而原告聲請傳訊之證人戊○○證述略以：「當天是當場成交
    ，我的注意力都在和被告討論買賣條件、付款條件，時間弄
    到很晚，大概凌晨兩點多，我拜託原告幫我開支票付給被告
    定金，被告拿了支票就走了，我記得契約書好幾份，契約書
    簽名時大家都沒有注意，我今日有帶契約書正本。當場我和
    被告都有在契約上簽名，我們都只注意買方賣方的事情，當
    場我並沒有注意原告有無簽名。我確定章是事後補蓋，因為
    這個買賣我另外有合夥，沒有蓋章不行，簽名應該是當場簽
    的」等語（見本院96年3月8日言詞辯論筆錄，本院卷第88頁
    、89頁），然證人戊○○原證述當場沒有注意原告有無簽名
    ，嗣又證稱原告簽名應該是當場簽的，前後已有不符，況其
    又證稱契約沒有蓋章不行所以須事後補蓋，則證人戊○○事
    後既已知悉系爭買賣契約仲介人欄未經原告蓋章，而認為有
    由原告補蓋章俾便原告向買方（含戊○○之合夥人）請款之
    必要性，則對於其所持系爭買賣契約同一欄位，究竟有無由
    原告於訂約時當場簽名、暨原告究係何時簽名，當甚為明瞭
    ，當不可能僅泛稱「未注意原告有無簽名」、「簽名應該是
    當場簽的」云云，足見證人戊○○關於本件契約有無經原告
    簽名之證詞，為無可採。而上開買賣契約訂約當時係由買賣
    雙方及相關人等親自在場磋商，各當事人若有於契約書上簽
    名之必要，當無任何困難，此觀原告亦親於系爭第一份買賣
    契約書之「見證人」欄簽名即足明瞭，且書面契約之簽章係
    契約文件是否完備之最關鍵部分，當事人訂立書面契約時對
    於簽章欄各欄位之記載通常均極度慎重，倘特定欄位不予填
    載通常應係刻意為之，當非有所遺漏，故原告主張本件買賣
    契約訂立時，其在被告所持有之第二、三份買賣契約上純屬
    漏簽名云云，因與卷證不符，且亦違反一般經驗，已難採信
    。至於原告與證人戊○○間，係由證人戊○○同意原告於其
    所持之土地買賣契約書上記載原告為介紹人，應係原告與系
    爭土地買受人戊○○間為確認其等之居間關係存在所為，並
    非兩造間本於確認居間關係存在之意思所記載。是以土地預
    定買賣契約書上縱有原告為介紹人之記載，尚難資為兩造間
    有居間關係存在之佐證，原告以之主張其與被告間有居間關
    係存在云云，自非可採。
  (三)原告就其促成本件買賣成立之陳述略以：被告的土地拜託丁○○出售，因我金融業人面廣，丁○○問我是否一起促成交
    易，僅在95年1月5日買賣契約完成當日見面被告1次、之前
    未見過、未聯絡過，本件買賣契約其處理事項包括帶戊○○
    去現場看地形，訂契約時負責看契約書內容等語（見本院卷
    第86頁、第87頁）。足見原告主張本件買賣係經其從中周旋
    而成立，無非以其曾帶同買方即訴外人戊○○勘查現場，暨
    簽約時一同在場為其依據，然原告已自承其就本件買賣事宜
    未曾與被告聯繫、見面，而證人己○○則證稱：其與被告算
    是合夥共同出賣土地，是其找丁○○，被告未找丁○○，且
    亦非丁○○表示有覓得買主，是經石代書告經戊○○要購買
    等語（見本院卷第89頁、90頁）。則原告所述倘係屬實，則
    其既經訴外人丁○○情商代覓買主，非不得另與丁○○言明
    應付報酬，或於尋覓買主之過程，即與買主言明買方應付於
    原告之報酬，則能否僅憑原告經丁○○告知此一買賣機會，
    即認定系爭土地出賣人有以原告為訂約媒介之事實，已非無
    疑。且原告亦確實向買方即證人戊○○收取按土地成交價格
    1%計算之仲介費，此經證人戊○○證稱：「原告拿土地地籍
    圖給我，告訴我說這塊地金額不算高，但面積很大，我去看
    過現場之後覺得還可以，我就告訴他說要買，並且要他通知
    賣方，我有給仲介費給原告，就是標的金額1%，就是兩百多
    萬元」等情甚詳。故本件縱原告有介紹訴外人戊○○買受系
    爭土地之事實，仍不能遽爾認定兩造間有以原告為訂約媒介
    之意思合致。
  (四)原告雖另主張土地仲介有「買一賣一」（買方與賣方各付1%
    ）之給付仲介費習慣云云，並聲請本院向臺中市不動產仲介
    經紀商業同業公會函查此習慣之存否，而該公會以96年3月
    27日中市房仲商（96）字第017號就給付仲介報酬之相關規
    定函覆本院以：「有關不動產經紀業報酬計收標準規定如下
    (一)不動產經紀業或經紀人仲介業者，其向買賣租賃之一方或
    雙方收取報酬之總額不得超過該不動產實際成交價金百分之
    6（賣方百分之4、買方百分之2）(二)前述報酬標準為收費之
    最高上限，並非主管機關規定之固定收費比率，經紀業或經
    紀人員仍應本於自由市場公平競爭原則個別訂定明確之收費
    標準，且不得有聯合壟斷、欺罔或顯失公平之行為(三)前項規
    定自89年7月1日實施…備註：不動產經紀業條例實施前，民
    間習慣亦有賣方支付1%，買方亦支付1%之習慣」等語（見本
    院卷第98頁）。核其內容，主要係就主管機關關於不動產經
    紀業（指依不動產經紀業管理條例規定經營仲介或代銷業務
    之公司或商號）或經紀人員（含執行仲介或代銷業務之經紀
    人或協助經紀人執行仲介或代銷業務之經紀營業員）收取報
    酬上限，暨不動產經紀業條例實施前民間常見給付仲介報酬
    比例為說明，與民事法所謂「習慣」，係指普通一般人均確
    信有法效力之多年慣行事實仍有差異，故原告此部分之主張
    亦無可採。
  (五)再者，當事人於一方報告訂約機會或為訂約媒介時，他方究
    應否給付報酬，暨應否據此成立居間契約，既經民法第566
    條明定民法第566條第1項明定須「如依情形，非受報酬即不
    為報告訂約機會或媒介」，始視為允與報酬。所謂依其情形
    非受報酬即不為報告訂約機會或媒介者，當應參酌勞務之性
    質、交易上之習慣、居間人職業及身分、及雙方之親疏關係
    等綜合判斷。本件原告雖有為訴外人戊○○介紹買受系爭土
    地之事實，惟不能遽爾認定兩造間有以原告為訂約媒介之意
    思合致，已如前述，又原告因本件買賣已自買受人方面取得
    總價金1%仲介費等情，業經證人戊○○證述在卷，則原告縱
    於買賣契約訂立時偕同到場，亦可能係為順利取得買受人戊○○給付居間報酬之必要作為，就買賣契約之另一方即被告
    而言，尚難認有民法第566條第1項所稱「非受報酬即不為報
    告訂約機會」之情形。再以原告原為銀行經理，曾從事仲介
    土地買賣，94年12月退休後更進而以此營生，被告則從事不
    動產買賣約6、7年，另買賣契約訂立當時在場之訴外人己○○亦從事不動產買賣或介紹超過6、7年，買方即戊○○則從
    事不動產買賣20餘年等情，已據兩造及證人戊○○當庭陳明
    （見本院卷第202頁），足見兩造及當時在場之己○○、戊○○均係具有相當專業知識及商業經驗之成年人，更專以從
    事不動產買賣及介紹為業，且均有相當之交易經驗，本件不
    動產買賣可能涉及仲介人之報酬，以本件買賣標的物價值高
    達2億餘元，縱僅按買賣標的物1%計算，其可能涉及之仲介
    費數額亦動輒以百萬元計，關於其給付方法或數額，無論買
    賣契約當事人或到場之人如何約定，當不至於未形諸文字。
    而原告本人於96年3月8日言詞辯論期日已陳明本件並未由兩
    造約定仲介費數額或比例，已如前述，況系爭土地事先印製
    之制式買賣契約「仲介人」簽章欄亦未經原告當場簽名確認
    ，已如前述。再以證人戊○○就給付仲介費予原告之過程證
    稱：「因為原告來找我，所以我付仲介費給原告，至於他與
    丁○○要如何分，那是他和丁○○之間的事情，我於訂約後
    2、3個月之後，原告來跟我說，我就給付仲介費用給原告，
    訂約時沒有付給原告，是後來他來跟我說，我才付給他」等
    語（見本院卷第203頁），益徵原告與買賣雙方於買賣契約
    訂立時並未提及仲介人究竟為何人，況本件再依被告陳稱及
    證人戊○○、己○○證述之締約過程，其等在95年1月5日當
    日原非欲就系爭全部土地均訂立買賣契約，而僅就其中部分
    土地訂立買賣契約，嗣經買方戊○○勸說後，始當場同意與
    訴外人甲○○解約，而改就全部土地訂立買賣契約，則斯時
    既由買賣雙方直接洽商是否由賣方與訴外人甲○○解決，就
    該部分亦無由原告為任何媒介之必要。則原告雖於買賣契約
    訂立當時到場，然其身分究為買賣雙方之「仲介人」，或僅
    為受買賣之一方單獨委託處理買賣事務之人，既未經在場之
    人達成共識，則本件亦難認有民法第566條第1項所定「非受
    報酬即不為報告訂約機會或媒介，視為允與報酬」之情形。
  (六)綜上所述，本件依原告之主張及提出之證據，不能認定兩造
    間有居間契約之法律關係成立，則原告主張被告應依習慣給
    付系爭土地買賣總價金1%給付居間報酬269萬6800元，及自
    起訴狀繕本送達翌日起至清償日止，按年息5%計算之利息，
    為無理由，應予駁回。原告受敗訴判決，其假執行之聲請即
    失所依據，應併予駁回。
  (七)原告於最後言詞辯論期日提出訴外人己○○出具之承諾書乙
    紙以證明被告應給付仲介費，然上開承諾書內容與證人己○○於本院96年3月8日言詞辯論期日證述意旨不符，其真實性
    已非無疑，又其縱屬真實，然該承諾書既僅為己○○片面出
    據，亦無法拘束被告，至於原告另聲請傳訊證人丁○○、甲○○、己○○，被告另聲請傳訊證人蔡武雄，然均已於最後
    言詞辯論期日捨棄，另兩造其餘攻擊、防禦方法經審酌後，
    認與判決之結果不生影響，無逐一論述之必要，附此敘明。
四、訴訟費用負擔之依據：民事訴訟法第78條。
中　　華　　民　　國　　96　　年　　8 　　月　　3 　　日
                  民事第二庭    法  官  林慧貞
正本係照原本作成。
如對本判決上訴，須於判決送達後20日內向本院提出上訴狀。
中　　華　　民　　國　　96　　年　　8 　　月　　3 　　日
                                書記官
